臺灣板橋地方法院民事判決　九十二年度訴字第一八五六號
　　原　　　告　台北國際商業銀行股份有限公司
　　法定代理人　丙○○
　　訴訟代理人　丁○○
　　　　　　　　葉柳君律師
　　被　　　告　乙○○　　　　.
　　　　　　　　甲○○　　　　.
　　　　　　　　　　　　　　　.
右當事人間請求塗銷所有權移轉登記等事件，於民國九十二年十一月二十一日言詞辯
論終結，本院判決如左：
    主      文
被告就如附表所示不動產於民國九十一年七月八日所為贈與之債權行為及物權行為均
應予撤銷；被告乙○○並應將其於民國九十一年七月二十五日以九一北樹地字第○一
七六七六號所為之所有權移轉登記塗銷。
訴訟費用由被告連帶負擔。
    事      實
甲、原告方面：
一、聲明：如主文第一項所示。
二、陳述：
    (一)緣訴外人輝鴻文具有限公司（下稱輝鴻公司）邀同被告擔任連帶保證人，於民
      國九十年一月八日及九十年六月二十一日分別向原告借款新臺幣（下同）一百
      二十萬元、三十萬元、二百四十萬元、六十萬元，共計四百五十萬元，約定分
      期攤還本金及利息，如一期未依約給付，全部債務均視為已屆清償期，應一次
      清償，且除依原約定利率計息外，其逾期給付在六個月以內者，另按原約定利
      率百分之十，逾期在六個月以上者，其超逾六個月部分，另按原約定利率百分
      之二十計付違約金。
    (二)惟訴外人輝鴻公司僅分別清償本金及利息至九十一年六月八日、九十一年六月
      二十一日止，即未依約清償本金及利息，尚欠本金二百五十六萬一千七百三十
      五元及利息未清償。前開債務經原告向鈞院聲請對被告甲○○核發九十一年度
      促字第六三九五七號支付命令，並已確定在案，故原告對被告甲○○確有債權
      存在。
    (三)嗣原告於九十一年九月二十七日調閱被告甲○○原有之系爭如附表所示土地之
      登記謄本，始發現系爭如附表所示不動產已於九十一年七月二十五日以夫妻贈
      與為原因，辦理所有權移轉登記予其夫即被告乙○○名下。
    (四)前揭主債務人輝鴻公司其他連帶保證人之財產狀況如後：
      １、胡明光名下坐落臺北縣鶯歌鎮○○路七三二巷六三號四樓建物及其坐落土
          地，目前已設定本金最高限額一百五十六萬元之第一順位抵押權予臺北縣
          鶯歌鎮農會，復設定本金最高限額三十六萬元之第二順位抵押權予台新國
          際商業銀行，且其於金融機構之債務餘額（含保證債務，不含本件系爭債
          務）約為四百九十三萬元，故即令原告強制執行前開不動產，亦無實益。
      ２、石侑名下臺北縣鶯歌鎮○○路一七五巷之六號建物及其坐落之土地目前
          已設定本金最高限額四百萬元之第一順位抵押權予新竹國際商業銀行，並
          由鈞院九十二年度執新字第一七○○二號強制執行在案，前於九十二年十
          月二十九日第三次公開拍賣流標，其拍賣底價為二百八十四萬八千元，其
          於金融機構之債務餘額（含保證債務但不含本件系爭債務）約為三百五十
          九萬元，原告參與分配亦毫無實益。
      ３、游昭清名下臺北縣鶯歌鎮○○路七一巷一三號建物及坐落土地，亦於九十
          一年八月六日以贈與為原因將其過戶予被告乙○○名下，並經原告向鈞院
          起訴，請求塗銷所有權移轉登記，由鈞院九十二年度訴字第一八五七號審
          理中。
      ４、童玉瑋名下桃園縣八德市○○街九十一號建物及坐落土地目前未設定抵押
          權，惟其僅保證部分債務，目前剩餘債務餘額為四十六萬八千七百五十四
          元，其並向原告提出具體清償辦法，故原告未對其財產聲請強制執行程序
          。
      ５、主債務人輝鴻公司之票據已於九十一年七月十九日經臺北市票據交換所公
          告為拒絕往來戶，並自九十一年十一月二十日起停止營業。
    (五)按債務人所為之無償行為，有害及債權者，債權人得聲請法院撤銷之，民法第
      二百四十四條第一項定有明文；次按債權人依民法第二百四十四條之規定，撤
      銷債務人所為之有償或無償行為者，祇須具備下列條件：(一)為債務人所為之法
      律行為；(二)其法律行為有害於債權人；(三)其法律行為係以財產為目的，至於債
      務人之法律行為除有特別規定外，無論為債權行為抑或物權行為，均非所問。
      被告間就系爭不動產所為之所有權移轉行為之原因為夫妻贈與，自屬無償行為
      ，且債務人之責任財產為全體債權人之共同擔保，被告甲○○於未清償對原告
      之債務時所為前開贈與行為，自屬有害及原告之債權，原告自得依前開法條規
      定，請求撤銷，並請求塗銷系爭不動產以夫妻贈與為原因之所有權移轉登記。
三、證據：提出土地登記謄本五件、借據暨約定書影本四件、放款繳息狀況查詢單四
    件、鑑定書影本一件、支付命令暨確定證明書影本各一件、戶籍謄本二件、臺北
    縣樹林地政事務所網路申請異動索引表一件、財產總歸戶資料十四件、財團法人
    金融聯合徵信中心個人授信餘額資訊七件、建物登記謄本二件、開庭通知書影本
    一件、支付命令暨確定證明書影本各一件、財團法人金融聯合徵信中心票據退票
    及拒絕往來資訊影本一件、公司登記資料影本一件。
乙、被告方面：
    被告未於言詞辯論期日到場，亦未提出任何書狀或為何聲明或陳述。
丙、本院依職權向臺北縣樹林地政事務所調閱被告於九十一年七月二十五日以夫妻贈
    與為原因辦理之所有權移轉登記之資料。
    理      由
一、本件被告經合法通知，未於言詞辯論期日到場，核無民事訴訟法第三百八十六條
    所列各款情形，爰依原告之聲請，由其一造辯論而為判決。
二、原告起訴主張訴外人輝鴻公司邀同被告擔任連帶保證人，於九十年一月八日及九
    十年六月二十一日分別向原告借款一百二十萬元、三十萬元、二百四十萬元、六
    十萬元，共計四百五十萬元，約定分期攤還本金及利息，如一期未依約給付，全
    部債務均視為已屆清償期，應一次清償，且除依原約定利率計息外，其逾期給付
    在六個月以內者，另按原約定利率百分之十，逾期在六個月以上者，其超逾六個
    月部分，另按原約定利率百分之二十計付違約金。惟訴外人輝鴻公司僅分別清償
    本金及利息至九十一年六月八日、九十一年六月二十一日止，即未依約清償本金
    及利息，尚欠本金二百五十六萬一千七百三十五元及利息未清償。前開債務經原
    告向鈞院聲請對被告甲○○核發九十一年度促字第六三九五七號支付命令，並已
    確定在案，故原告對被告甲○○確有債權存在；嗣原告於九十一年九月二十七日
    調閱被告甲○○原有之系爭如附表所示土地之登記謄本，始發現系爭如附表所示
    不動產已於九十一年八月六日以夫妻贈與為原因，辦理所有權移轉登記予其夫即
    被告乙○○名下，其所為之贈與行為，自有害及原告之債權，爰依民法第二百四
    十四條第一項之規定，請求法院撤銷其所為無償贈與之債權行為及物權行為，並
    請求被告乙○○塗銷前開所有權移轉登記等語。
二、按債務人所為之無償行為，有害及債權者，債權人得聲請法院撤銷之，前條撤銷
    權，自債權人知有撤銷原因時起，一年間不行使，或自行為時起，經過十年而消
    滅，民法第二百四十四條第一項及第二百四十五條分別定有明文。查被告甲○○
    對原告負有消費借貸連帶保證債務，其將所有系爭不動產贈與及移轉登記予被告
    乙○○，係屬有害原告債權之無償行為，揆諸前揭法條規定，原告自得於知悉後
    一年內，訴請法院撤銷該無償行為，原告於本院審理時陳明其係九十一年九月二
    十七日調閱系爭如附表所示土地之土地登記謄本，始知悉被告間之贈與行為，核
    與原告提出系爭土地價值鑑定書內所附之土地登記謄本列印時間即九十一年九月
    二十七日，核屬相符，故原告於九十二年九月十六日提起本件訴訟，尚未逾一年
    之除斥期間，其起訴自屬合法。
三、經查原告主張被告甲○○為訴外人輝鴻公司之連帶保證人，輝鴻公司向原告借款
    四百五十萬元，約定分期攤還本金及利息，惟訴外人輝鴻公司僅清償本息分別至
    九十一年六月八日、九十一年六月二十一日止，即未依約繳息，尚欠本金二百五
    十六萬一千七百三十五元及利息、違約金未清償，嗣被告甲○○於九十一年七月
    二十五日將其所有如附表所示之不動產無償贈與其夫即被告乙○○之事實，業據
    原告提出土地登記謄本一件、借據暨約定書影本四件、放款繳息狀況查詢單四件
    、鑑定書影本一件、支付命令暨確定證明書影本各一件、戶籍謄本二件為證，自
    堪信為真實。
四、按債務人所為之無償行為，有害及債權者，債權人得聲請法院撤銷之，民法第二
    百四十四條第一項定有明文。次按債權人得依民法第二百四十四條規定行使撤銷
    權，以其債權於債務人為詐害行為時，業已存在者為限（最高法院六十二年度臺
    上字第二六○九號判例意旨參照），而債權人應保全之債務人責任財產，以債之
    關係成立時之狀態為準，債權發生當時之責任財產為債務人之信用基礎，因詐害
    行為當時，尚未存在之債權，無受詐害行為所妨害可言。是債權人所得撤銷之債
    務人詐害行為，以債權成立後所為者為限；債權如係成立於詐害行為以前，詐害
    行為當時，債務雖未屆清償期，債權人亦得行使撤銷權（最高法院八十八年度臺
    上字第九七六號判決意旨）；又連帶債務人對於債權人應各負全部給付之責，是
    在債務未受清償前，連帶債務人中之一人所為之詐害行為，債權人自得對之依民
    法第二百四十四條第一項、第二項規定撤銷之，至於其他連帶債務人有資力與否
    ，在所不問（最高法院八十八年度臺上字第一三○二號判決意旨參看）。而連帶
    保證係指保證人與主債務人負同一債務，對於債權人各負全部給付之責任而言，
    此就民法第二百七十二條第一項規定連帶債務之文義參照觀之甚明（最高法院四
    十五年度臺上字第一四二六號判例意旨），債權人自得依民法第二百七十三條之
    規定，對於連帶債務人中之一人，或數人，或其全體，同時或先後請求全部或一
    部之給付。
六、經查本件原告主張被告甲○○係訴外人輝鴻公司向原告借款四百五十萬元之連帶
    保證人，且被告甲○○及訴外人輝鴻公司對原告所負前開借款債務，尚欠本金二
    百五十六萬一千七百三十五元及利息暨違約金之債務，業據本院核發九十一年度
    促字第六三九五七號支付命令確定在案，足證原告確係被告甲○○之債權人，應
    堪認定。且被告甲○○擔任訴外人輝鴻公司對原告前揭借款之連帶保證人，其性
    質上係屬連帶債務，故依民法第二百七十二條、第二百七十三條之規定，原告本
    得對主債務人或連帶保證人中之一人，或數人，或其全體，同時或先後請求全部
    或一部之給付，故被告甲○○對原告之債務本即存在，其對原告之債務非待訴外
    人輝鴻公司負遲延責任且受催告後始發生，其於九十一年七月二十五日為本件無
    償之贈與行為時，確係系爭債務之連帶債務人，應堪認定。又債權人是否得依民
    法第二百四十四條行使撤銷權，係以其對被告有無債權為其要件，至該債權是否
    已屆清償期，在所不問，已如前述，故被告及主債務人輝鴻公司對原告之連帶債
    務是否屆清償期，對原告是否得主張民法第二百四十四條之撤銷權，要無影響。
七、次按連帶債務人對於債權人應各負全部給付之責，是在債務未受清償前，連帶債
    務人中之一人所為之詐害行為，債權人自得對之依民法第二百四十四條第一項、
    第二項之規定撤銷之。至於其他連帶債務人有資力與否，在所不問（最高法院八
    十八年度臺上字第一三○二號判決意旨參看）。經查本件被告甲○○對原告所負
    之連帶債務，固尚有主債務人輝鴻公司及其他連帶保證人胡明光、石侑、游昭
    清、童玉瑋，惟查其他連帶保證人是否有資力，要與被告甲○○所為無償行為是
    否有害及債權無涉，本院僅須審究被告甲○○所為無償行為是否有害及債權。查
    被告為本件無償之贈與行為時，被告甲○○所有之財產除本件系爭之土地外，僅
    有輝鴻公司之出資額一百萬元，有原告提出之財產總歸戶資料影本一件附卷足參
    。然輝鴻公司已於九十一年七月十九日經臺北市票據交換所公告列為拒絕往來戶
    ，並自九十一年十一月二十日起停止營業，亦有原告提出之財團法人金融聯合徵
    信中心票據退票及拒絕往來資訊、公司登記資訊影本各一件附卷足稽，足證被告
    甲○○之其他財產顯不足以清償對原告所負之保證債務，是被告甲○○於九十一
    年七月八日就系爭如附表所示不動產所為無償贈與之債權行為及同年七月二十五
    日所為所有權移轉登記之物權行為，確有害及原告之債權，原告依民法第二百四
    十四條之規定，請求撤銷被告就系爭如附表所示不動產所為無償贈與之債權行為
    及所有權移轉登記之物權行為，並請求被告乙○○塗銷所有權移轉登記，洵屬有
    據，應予准許。
八、從而，原告依據民法第二百四十四條之規定，請求撤銷被告就系爭如附表所示不
    動產所為無償贈與之債權行為及物權行為，並請求被告乙○○塗銷所有權移轉登
    記，為有理由，應予准許。
九、因本案論證已臻明確，兩造其餘主張、陳述及所提之證據暨攻擊防禦方法，均與
    本案判斷結果無影響，毋庸再予一一審酌，附此敘明。
十、結論：原告之訴為有理由，依民事訴訟法第三百八十五條、第八十五條第二項，
    判決如主文。
中　　　華　　　民　　　國　　九十三　　年　　　一　　　月　　 三十 　　日
                                臺灣板橋地方法院民事第一庭
~B法　　　官　周舒雁
右為正本係照原本作成
如對本判決上訴，須於判決送達後廿日內向本院提出上訴狀
中　　　華　　　民　　　國　　九十三　　年　　　一　　　月　　 三十 　　日
~B法院書記官　張坤校
~F0
~T40
┌─────────────────────────────────────────────────────────────┐
│附表：　　　　　　　　　　　　　　　　　　　　　　　　　　　　　　　　　　　　　　　　　　　　　                          │
├─┬───────────────────────────┬─┬────────────┬─────────┬──────┤
│編│　　　　土　　　　　地　　　　　坐　　　　　落　　　　│地│　　面　　　　　　積　　│　　　　　　　　　│　　　　　　│
│　├───┬────┬────┬────┬────────┤　├──┬──┬──────┤　權　利　範　圍　│備　　　　考│
│號│縣　市│鄉鎮市區○ 　段　 ○ ○　段 │　地　　　　號　│目│公頃│公畝│　平方公尺　│ 　　　　　　　　 │        　  │
├─┼───┼────┼────┼────┼────────┼─┼──┼──┼──────┼─────────┼──────┤
│１│臺北縣│鶯歌鎮　│大湖　  │圳子頭　│一六九之九      │建│    │    │九十四　    │全部　　          │　　　　    │
└─┴───┴────┴────┴────┴────────┴─┴──┴──┴──────┴─────────┴──────┘
